【裁判字號】    94,上易,171
【裁判日期】    950815
【裁判案由】    詐欺
【裁判全文】
臺灣高等法院臺南分院刑事判決         94年度上易字第171號
上  訴  人
即  被  告  乙○○
選任辯護人  陳適庸  律師
上列上訴人因詐欺案件，不服臺灣雲林地方法院93年度易字第4
號中華民國94年3月3日第一審判決（起訴案號：臺灣雲林地方法
院檢察署92年度偵字第2202號），提起上訴，本院判決如下：
    主  文
上訴駁回。
    事  實
一、乙○○係設於雲林縣元長鄉○○村○○路9之2號名品工業有
    限公司實際負責人。民國90年10月間起，乙○○向雲林縣元
    長鄉瓦村北興72號甲○○經營之元欣冷凍肉品商行購買肉
    品銷售。最初乙○○均使用自己名義之支票，惟至91年1月
    17日起，乙○○之經濟能力逐漸出現問題，支票開始無法兌
    現，同年3月5日經銀行列為拒絕往來客戶。91年3月間乙○
    ○為能繼續經營業務，遂要求其弟黃俊宏（已由檢察官另為
    不起訴處分）至台灣土地銀行北港分行，申辦帳號9009之7
    號支票帳戶，以供其使用。詎黃俊宏之支票帳戶於91年7月
    12日起亦無法兌現，此時乙○○之經濟能力已陷於支付困難
    之窘境，乃竟基於意圖為自己不法所有之概括犯意，陸續持
    附表所示來路不明，且屆期將無法兌現之人頭支票，向甲○
    ○佯稱係營業收取之客票，要求充抵貨款，致使甲○○誤以
    為乙○○所交付如附表所示之支票可以如期收得款項，而將
    貨品陸續交付與乙○○。乙○○復要求甲○○繼續供應出貨
    ，甲○○於收得上開人頭支票後，誤以為乙○○尚有支付能
    力，遂於91年9月2日起至同年10月1日止，陸續又交付價值
    新台幣（下同）1,803,480元之貨物予乙○○。嗣乙○○所
    交付如附表所示之客票，經甲○○提示後，均無法兌現，且
    又積欠91年9月2日起至同年10月1日止之貨款1,803,480元無
    法清償，甲○○追索無著，始知受騙。
二、案經甲○○訴由臺灣雲林地方法院檢察署檢察官偵查起訴。
    理  由
一、訊據被告對於上開事實，矢口否認有詐欺犯行，辯稱：雖然
    積欠甲○○款項，但只是生意週轉不靈，不是故意詐騙，如
    果是故意詐騙，就不會清償部分欠款及客票；另外91年9月2
    日至同年10月1日所積欠的貨款1,803,480元中，有部分是更
    早之前的貨款；再附表所示的客票是與廣大利冷凍食品行張
    阿雄、林明哲等人交易所收取的客票，客票無法兌現，自己
    也是被害人云云。經查：被告乙○○坦承為名品工業有限公
    司實際負責人，並自90年間起與甲○○有生意往來，而其自
    己之支票帳戶從91年1月17日起開始遭退票，91年3月5日被
    銀行拒絕往來，另亦坦承91年3月間起借用其弟黃俊宏上開
    支票帳戶使用，後來所借用的黃俊宏支票帳戶亦於91年7月
    開始出現退票，至同年8月9日也遭銀行拒絕往來，目前尚積
    欠甲○○七百多萬元等情。復有被害人甲○○於偵查、原審
    及本院審理中所訴情節；台灣票據交換所雲林分所92年11月
    20日台票雲字第80號函所附被告及黃俊宏退票資料明細表（
    偵查卷第59頁至第63頁），可證明被告及黃俊宏二人支票使
    用及退票情形；被告所交付事後無法兌現之支票影本共24張
    （偵卷第12頁至第15頁），以及元欣冷凍肉品請款單2份（
    偵卷第9頁、第10頁），可證明被告欠款之事實等事證可為
    佐證。且查，
    (一)、被告於91年9月2日起至同年10月1日止陸續向甲○○進
        購肉品而積欠1,803,480元貨款之事實，有請款單所列
        肉品明細表二紙（偵查卷第9頁、第10頁）在卷可稽。
        該明細表係按日記錄，而被告亦不否認其真實性，則被
        告辯稱1,803,480元中，有部分是更早之前的貨款云云
        ，與客觀事實不符。
    (二)、另附表所示之無法兌現支票，其遭銀行拒絕往來日期距
        離開戶日期，最長不超過9個月，最短的不過3個月，且
        大部分在支票兌現日前不久，始遭銀行拒絕往來（詳如
        附表所示），此有各該帳戶資料在卷可稽（偵卷第64頁
        至第176頁）。依照帳戶使用期間，以及支票兌現日距
        離拒絕往來日期均甚為短暫之情形以觀，顯然均非屬於
        正常使用之票據。
    (三)、再被告所提出廣大利冷凍食品林明哲名片影本一紙（原
        審卷第39頁），其上所列台北縣林口鄉○○村○鄰○○
        路35之3號地址，經查並無此門牌號碼，此有台北縣林
        口鄉戶政事務所函附卷可查（原審卷第101頁、第128頁
        ）。而其上所列（02）00000000、（02）000000000線
        電話，經查原係於90年11月12日遭人冒以江阿仁之名義
        裝機在台北縣林口鄉○○路35號1樓，91年3月15日經中
        華電信股份有限公司台灣北區電信分公司台北西區營運
        處以電信費逾期不繳而終止服務，無法再使用，同年8
        月22日發覺為冒名而拆機，此亦有該公司函附卷可按（
        原審卷第130頁至第132頁、第137頁），而廣大利冷凍
        食品行負責人為謝樹林，營業所設立在台北縣林口鄉○
        ○路30巷24號5樓，此亦有台北縣政府函在卷可查（原
        審卷第20頁至第31頁）。綜合上述書證可以認定，林明
        哲名片所列地址根本為虛偽，且該二線電話原係遭人冒
        名申請，並在91年3月15日後已經無法使用。
    (四)、然而，被告在原審審理中稱：91年間曾因跳很多票而到
        廣大利找人，去時已都找不到人，當時黃俊宏的票已經
        開始跳票等情（原審卷第173頁、第174頁）。參酌上述
        乙○○本人支票於91年1月17日開始無法兌現，同年3月
        5日經銀行列為拒絕往來客戶，而黃俊宏的上開支票帳
        戶是於91年3月19日開戶（偵查卷第149頁），於91年7
        月12日起無法兌現（偵查卷第159頁）等情可以認定，
        被告開始使用黃俊宏支票前，林明哲名片上所列的電話
        已經無法使用，而被告在自己支票無法兌現，必須借用
        別人支票之經濟窘境下，卻繼續與林明哲、張阿雄等無
        法以電話聯繫之人交易，並陸續取得附表所示之支票，
        且取得支票後，又不要求持票人背書負責（偵查卷第51
        頁），復遲至91年7月以後才到廣大利冷凍食品行找人
        ，此交易方式與支票取得來源，以被告當時之經濟能力
        而言，顯然與常情有違。
    (五)、況且被告在偵查中，先稱支票是收自桃園、蘆洲之客票
        （偵查卷第47頁），根本未提及台北縣林口鄉之廣大利
        冷凍食品行。繼又稱客票是廣大利冷凍食品行股東張阿
        雄所給，不知張阿雄現在何處，也不知是否為真名云云
        （偵查卷第51頁、原審卷第17頁）。然後在原審審理中
        再提出林明哲名片影本，而稱張阿雄與林明哲名片相同
        云云（原審卷第39頁、第44頁）。然查被告所提出之名
        片地址為虛偽，電話亦早在91年3月15日停用等情，已
        如上述，則被告欲以無法查證之幽靈事項為抗辯，本院
        認為無法據此為被告有利之認定。
    (六)、附表所示支票既然屬非正常使用之支票，而被告取得票
        據的來源復與常情相違背，則被告使用該支票，顯然已
        經明知該支票均為日後無法兌現的人頭支票，其用以向
        甲○○購買貨品，顯無付款之真意。再被告於91年9月
        間，自己與黃俊宏之支票均已無法兌現，經濟能力已然
        陷於無法支付之困境，如非提出客票取信於甲○○，甲
        ○○又何以至愚而繼續與被告交易，並於一個月間陸續
        交付價值1,803,480元之貨物。則甲○○因受被告詐騙
        ，誤以為被告仍有資力，日後將可依期如數取得貨款，
        始繼續與被告交易，可堪認定。
    (七)、綜上所述，被告明知附表所示支票為來源不明，無法兌
        現之人頭支票，竟隱瞞此事項，而向甲○○佯稱為售貨
        取得之客票，持以購買貨物，並於取得甲○○信任後，
        再要求持續供貨。其以使用人頭支票之詐騙手段，向甲
        ○○購買貨物，致使甲○○誤認為被告所交付如附表所
        示之支票均可如期兌現，而與被告交易貨物，更因此誤
        認為被告仍有經濟能力，於91年9月2日至同年10月1日
        仍繼續供給被告貨品，則被告有詐欺之不法所有意圖，
        使用詐術，被害人並因此陷於錯誤而給付物品，可堪認
        定，本件事證明確，自應依法論科。
二、核被告所為係犯刑法第339條第1項的詐欺取財罪。被告先後
    多次犯行，時間緊接，犯罪構成要件相同，顯係基於概括犯
    意反覆為之，為連續犯，應依正前刑法第56條規定加重其刑
    。又刑法於94年2月2日修正公布，並於95年7月1日起施行，
    已刪除連續犯、牽連犯規定，被告上開連續犯行，依新法應
    數罪併罰，比較不利被告，且刑法第41條易科罰金之折算標
    準，同時修正以新台幣一千元、二千元，三千元折算一日，
    比較後較不利於被告，自均應依行為時之舊法論處，且此比
    較結果，仍與原審應適用之法律並無不同，自無庸撤銷改判
    。
三、原審以被告罪證明確，因予適用刑法第339條第1項，並審酌
    被告為牟一己之私，持無法兌現之支票充抵貨款，並利用被
    害人信任之機會，持續要求被害人供貨，以致造成被害人票
    款4,806,100元（詳附表所示，起訴書誤為4,805,900元）無
    法兌現、91年9月2日至同年10月1日貨款1,803,480元未能收
    取等，共計6,609,580元之鉅大損害，且被告於犯罪後均否
    認犯行，至今又無法與被害人達成和解，擬定清償方案等一
    切情狀，量處被告乙○○有期徒刑貳年。本院經核原判決認
    事用法俱無不合，量刑亦稱妥適，被告上訴意旨，猶執前詞
    ，否認犯罪，並以原判決量刑過重，指摘原判決不當，並無
    可取，為無理由，應予駁回。
四、公訴意旨另認被告明知自己之支票帳戶，業經銀行拒絕往來
    ，經濟能力已陷於支付困難情況，竟意圖為自己不法之所有
    ，且基於詐欺之概括犯意，於91年3月間，要求其弟黃俊宏
    至台灣土地銀行北港分行，申辦帳號9009之7號之支票帳戶
    ，隨即將黃俊宏領得之支票，供其為支付貨款使用，事後黃
    俊宏之支票帳戶於91年7月12日起亦無法兌現，91年8月起並
    經銀行拒絕往來，而認為被告就此亦涉及詐欺罪嫌。惟按，
    刑法第339條第1項詐欺罪之成立，以意圖為自己或第三人不
    法之所有，以詐術使人將本人或第三人之物交付為要件，所
    謂以詐術使人交付，必須被詐欺人因其詐術而陷於錯誤，若
    其所用方法不能認為詐術，亦不致使人陷於錯誤，即不構成
    該罪。被告就此部分辯稱，因自己的支票帳戶遭銀行列為拒
    絕往來客戶無法使用，為使業務得繼續經營，要求弟弟黃俊
    宏，申辦銀行支票帳戶供其使用，並非故意詐騙等情。本院
    認為被告在自己支票已遭銀行拒絕往來無法使用下，又有繼
    續經營業務之必要性，不得已而請求身為親屬之弟弟黃俊宏
    申請辦理支票帳戶以供其使用，此與一般經營者發生營運困
    難，而仍有意重行振作，故而向較為親密之家屬請求援助之
    常情相符，尚難認為被告有何意圖為自己不法所有而施用詐
    術之犯嫌。又據黃俊宏支票帳戶往來情形，其開戶之91年3
    月合計存入70,000元、支出69,500元；同年4月合計存入298
    ,500 元、支出296,200元；同年5月合計存入3,465,900元、
    支出3,462,695元；91年6月合計存入4,431,205元、支出4,
    429,268元；直至退票之7月份尚存入3,873,937元、支出3,
    872,994元（偵查卷第151頁至第161頁），在帳戶使用期間
    ，每月均有百萬元之存提交易紀錄，且存入與提出之數額相
    仿，亦與常情借用他人支票帳戶使用之情狀相當，據此亦難
    以認定黃俊宏之帳戶為被告蓄意用以詐騙之人頭帳戶。再者
    ，依甲○○在本院及原審審理及偵查中所述，甲○○與被告
    、被告父親黃百卿、被告之弟黃俊宏均有認識，被告亦無必
    要以自己親兄弟之帳戶向告訴人施行詐騙，是不能單以黃俊
    宏支票帳戶日後遭銀行拒絕往來，即認為被告在要求黃俊宏
    申辦帳戶時，就懷有詐欺之不法所有意圖。因此，綜上所述
    事證，本院認為，被告使用黃俊宏支票當時，應無意圖為自
    己不法所有之犯意，其持黃俊宏之支票向甲○○購買貨物，
    亦難認為是施用詐術之行為。從而，被告上開辯解尚屬可採
    ，此部分應為被告有利之認定。被告行為後，刑法第56條連
    續犯之規定，業於94年1月7日修正公布刪除，並於95年7月1
    日施行，則被告之犯行，因行為後新法業已刪除連續犯之規
    定，此刪除雖非犯罪構成要件之變更，但顯已影響行為人刑
    罰之法律效果，自屬法律有變更，依新法第2條第1項規定，
    比較新、舊法結果，仍應適用較有利於被告之行為時法律即
    舊法論以連續犯（最高法院95年第8次刑事庭會議決議參照
    ）。上述部分檢察官既以連續犯之裁判上一罪關係請求與前
    述有罪部分併予處斷，根據審判不可分原則，此部分不另為
    無罪之諭知。
據上論結，應依刑事訴訟法第368條，判決如主文。
本案經檢察官劉得鉦到庭執行職務。
中    華    民    國    95    年    8     月    15    日
                  刑事第六庭    審判長法  官  蔡崇義
                                      法  官  董武全
                                      法  官  侯明正
以上正本證明與原本無異。
不得上訴。
                                      書記官  李育儒
中    華    民    國    95    年    8     月    16    日
附錄法條：
中華民國刑法第339條
(普通詐欺罪)
意圖為自己或第三人不法之所有，以詐術使人將本人或第三人之
物交付者，處五年以下有期徒刑、拘役或科或併科一千元以下罰
金。
以前項方法得財產上不法之利益或使第三人得之者，亦同。
前二項之未遂犯罰之。
附表：
┌──┬───┬──┬──┬───┬─────┬────┐
│編號│發票人│發票│開戶│拒絕往│票面金額  │付款銀行│
│    │      │日期│日期│來日期│（新台幣）│        │
├──┼───┼──┼──┼───┼─────┼────┤
│一  │李宜訓│91年│91年│91年5 │135,000元 │彰化商業│
│    │      │5月 │1月 │月10日│          │銀行東基│
│    │      │15日│15日│      │          │隆分行  │
├──┼───┼──┼──┼───┼─────┼────┤
│二  │呂燕妮│91年│91年│91年8 │285,000元 │華泰商業│
│    │      │8月 │5月 │月9日 │          │銀行新店│
│    │      │15日│14日│      │          │分行    │
├──┼───┼──┼──┼───┼─────┼────┤
│三  │陳治平│91年│91年│91年  │230,000元 │高雄銀行│
│    │      │8月 │3月 │8月   │          │前金分行│
│    │      │25日│21日│16日  │          │        │
├──┼───┼──┼──┼───┼─────┼────┤
│四  │同上  │91年│同上│同上  │315,000元 │同上    │
│    │      │9月 │    │      │          │        │
│    │      │5日 │    │      │          │        │
├──┼───┼──┼──┼───┼─────┼────┤
│五  │同上  │91年│同上│同上  │275,000元 │同上    │
│    │      │9月 │    │      │          │        │
│    │      │10日│    │      │          │        │
├──┼───┼──┼──┼───┼─────┼────┤
│六  │同上  │91年│同上│同上  │250,000元 │同上    │
│    │      │9月 │    │      │          │        │
│    │      │15日│    │      │          │        │
├──┼───┼──┼──┼───┼─────┼────┤
│七  │莊添丁│91年│91年│91年  │179,300元 │泛亞商業│
│    │      │11月│5月 │9月   │          │銀行台中│
│    │      │5日 │30日│27日  │          │分行    │
├──┼───┼──┼──┼───┼─────┼────┤
│八  │捷妮斯│91年│91年│91年  │212,000元 │臺灣銀行│
│    │實業有│11月│7月 │9月   │          │樹林分行│
│    │限公司│15日│23日│5日   │          │        │
├──┼───┼──┼──┼───┼─────┼────┤
│九  │楊天賜│91年│91年│91年  │300,000元 │台灣省合│
│    │      │9月 │1月 │8月   │          │作金庫光│
│    │      │28日│22日│12日  │          │華支庫  │
├──┼───┼──┼──┼───┼─────┼────┤
│十  │黃旭輝│91年│91年│91年  │300,000元 │台灣中小│
│    │      │9月 │1月 │10月  │          │企業銀行│
│    │      │30日│10日│18日  │          │永康分行│
├──┼───┼──┼──┼───┼─────┼────┤
│十一│陳慶麟│91年│91年│91年  │262,300元 │世華聯合│
│    │      │10月│4月 │10月  │          │商業銀行│
│    │      │26日│2日 │4日   │          │永康分行│
├──┼───┼──┼──┼───┼─────┼────┤
│十二│周啟宏│91年│91年│91年  │288,000元 │華僑銀行│
│    │      │11月│3月 │10月  │          │府城分行│
│    │      │5日 │26日│18日  │          │        │
├──┼───┼──┼──┼───┼─────┼────┤
│十三│林家瑜│91年│91年│91年  │383,500元 │彰化商業│
│    │      │11月│3月 │11月  │          │銀行台中│
│    │      │12日│11日│22日  │          │分行    │
├──┼───┼──┼──┼───┼─────┼────┤
│十四│麗光線│91年│91年│91年  │250,000元 │台北市第│
│    │實業有│11月│1月 │11月  │          │五信用合│
│    │限公司│28日│3日 │15日  │          │作社    │
├──┼───┼──┼──┼───┼─────┼────┤
│十五│同上  │91年│同上│同上  │273,000元 │同上    │
│    │      │11月│    │      │          │        │
│    │      │3日 │    │      │          │        │
├──┼───┼──┼──┼───┼─────┼────┤
│十六│黃俊源│91年│91年│91年  │268,000元 │玉山商業│
│    │      │11月│6月 │12月  │          │銀行前鎮│
│    │      │30日│20日│6日   │          │分行    │
├──┼───┼──┼──┼───┼─────┼────┤
│十七│萬進枝│91年│91年│91年  │600,000元 │華南商業│
│    │      │12月│7 月│11月  │          │銀行新泰│
│    │      │20日│22日│22日  │          │分行    │
└──┴───┴──┴──┴───┴─────┴────┘
備註：
一、編號八：捷妮斯實業有限公司負責人即為陳世卿，起訴書附
    件票面金額誤列為300,000元。
二、編號十：起訴書票面金額誤列為383,500元。
三、上列十七張未兌現支票，總票面金額為4,806,100元，起訴
    書誤為4,805,900元


司法院資訊處製作；財團法人民間司法改革基金會備份。
